ACORDAO-COMPLETO-2481609

ACÓRDÃO 8083/2021 ATA 18/2021 - SEGUNDA CÂMARA

VISTOS, relatados e discutidos estes autos em que se examinam os atos iniciais de aposentadoria de Clarissa Cançado de Lara Resende (XXX.574.066-XX) , Maria Olinda Almeida de Souza (XXX.792.806-XX) e Simone Maria Alvim Borges (XXX.792.606-XX) servidoras aposentadas Tribunal Regional do Trabalho da 3ª Região/MG,
ACORDAM os Ministros do Tribunal de Contas da União, reunidos em Sessão da Segunda Câmara, diante das razões expostas pelo Relator, com fundamento nos artigos 71, III, da Constituição Federal de 1988; 1º, V, e 39, II, da Lei 8.443/1992; 1º, VIII, 259, II, 260, § 1º, e 262, § 2º, do Regimento Interno/TCU, em:
9.1 considerar ilegal, negando-lhes registro, os atos de concessão de aposentadoria de Clarissa Cançado de Lara Resende (XXX.574.066-XX) , Maria Olinda Almeida de Souza (XXX.792.806-XX) e Simone Maria Alvim Borges (XXX.869.606-XX) em razão da incorporação de parcelas de quintos decorrentes do exercício de funções comissionadas após a vigência da Lei 9.624/1998; 
9.2 dispensar o ressarcimento das quantias indevidamente recebidas, presumida a boa-fé, consoante o disposto no Enunciado 106 da Súmula de Jurisprudência do TCU; 
9.3. determinar ao Tribunal Regional do Trabalho da 3ª Região/MG que, nos termos dos art. 262, caput, do Regimento Interno do TCU e 19, caput, da Instrução Normativa - TCU 78/2018:
9.3.1. abstenha-se de realizar pagamentos decorrente dos atos de concessão considerados ilegais, no prazo de 15 (quinze) dias, contado a partir da ciência dessa deliberação, sujeitando-se a autoridade administrativa omissa à responsabilidade solidária;
9.3.2. promova o destaque das parcelas de quintos incorporadas com amparo em funções comissionadas, e transforme-as em "Parcela Compensatória", a ser absorvida por quaisquer reajustes futuros, consoante decidido pelo STF no RE 638.115/CE;
9.3.3. comunique às servidoras aposentadas acerca do teor deste Acórdão, alertando-as de que o efeito suspensivo proveniente da interposição de eventuais recursos junto ao TCU não as eximirá da devolução dos valores percebidos indevidamente após sua notificação, caso os recursos não sejam providos;
9.3.4. emita e disponibilize no sistema e-Pessoal, no prazo de 30 (trinta) dias, novos atos de concessão, escoimados das irregularidades apontadas, nos termos do art. 262, § 2º, do Regimento Interno do TCU; e
9.3.5. encaminhe ao Tribunal o comprovante de que as interessadas tomaram ciência do inteiro teor desta deliberação;
9.4. dar ciência deste Acórdão ao Órgão responsável pela concessão, informando que o teor integral poderá ser obtido no endereço eletrônico www.tcu.gov.br/acordaos;

Atos de Aposentadoria emitidos pelo Tribunal Regional do Trabalho da 3ª Região/MG para fins de análise e julgamento

Segunda Câmara

Tribunal Regional do Trabalho da 3ª Região/MG.

3. Interessados/Responsáveis:
3.1. Interessados: Clarissa Cançado de Lara Resende (XXX.574.066-XX); Maria Olinda Almeida de Souza (XXX.792.806-XX); Simone Maria Alvim Borges (XXX.869.606-XX).

13.1. Ministros presentes: Bruno Dantas (Presidente), Augusto Nardes e Raimundo Carreiro (Relator).
13.2. Ministro-Substituto convocado: Marcos Bemquerer Costa.
13.3. Ministro-Substituto presente: André Luís de Carvalho.

ACORDAO-COMPLETO-2515719

Acórdão 18384/2021 - Segunda Câmara

RAIMUNDO CARREIRO

Tratam estes autos de atos de concessão inicial de aposentadoria exarados pelo Tribunal Regional do Trabalho da 3ª Região (MG) e submetidos à apreciação do Tribunal de Contas da União para fins de registro. 
2.	Transcrevo a seguir, com ajustes de forma, a instrução produzida pela Secretaria de Fiscalização de Pessoal (Sefip) à peça 7, cuja proposta obteve anuência do dirigente da Unidade (peça 8) , e do Ministério Público junto ao TCU, na pessoa da Procuradora-Geral Cristina Machado da Costa e Silva (peça 9) :
"INTRODUÇÃO 
1.	Trata-se de atos de aposentadoria, submetidos, para fins de registro, à apreciação do Tribunal de Contas da União (TCU) , de acordo com o art. 71, inciso III, da Constituição Federal.  Os atos foram cadastrados e disponibilizados ao TCU por intermédio do Sistema e-Pessoal, na forma do art. 2º e 4º da Instrução Normativa TCU 78/2018. 
2.	Os atos desse processo pertencem às seguintes unidades: 
2.1.	Unidade emissora: Tribunal Regional do Trabalho da 3ª Região/MG. 
2.2.	Unidade cadastradora:  Tribunal Regional do Trabalho da 3ª Região/MG. 
2.3.	Subunidade cadastradora: Central de Aposentadoria e Pensão (CAPE) - TRT3. 
EXAME TÉCNICO 
Procedimentos aplicados 
3.	Os procedimentos para exame, apreciação e registro de atos de pessoal encontram-se estabelecidos na Instrução Normativa TCU 78/2018 e na Resolução TCU 206/2007. Essas normas dispõem que os atos de pessoal disponibilizados por meio do e-Pessoal devem ser submetidos previamente a críticas automatizadas, com base em parâmetros predefinidos. 
4.	As críticas das informações cadastradas na etapa de coleta do ato foram elaboradas e validadas levando-se em conta as peculiaridades de cada ato. Os itens verificados nessa etapa são inerentes a dados cadastrais, fundamentos legais, mapa de tempo, ficha financeira, assim como eventuais ocorrências de acumulação. Trata-se de verificações abrangentes, minuciosas e precisas e sem a necessidade de ação humana e, portanto, menos suscetível a falhas. As críticas aplicadas estão discriminadas no sistema, no Menu e-Pessoal, opção "Crítica", que podem ser acessadas mediante concessão de perfil específico a servidores do TCU responsáveis pela análise. 
5.	Além das críticas automatizadas, há verificação humana adicional no caso de haver alertas do sistema ou informações não formatadas, como esclarecimentos do gestor ou do controle interno.   
6.	As críticas também consideram os registros do Sistema Integrado de Administração de Recursos Humanos (Siape) . O Siape disponibiliza informações atualizadas sobre as parcelas que integram os proventos, diferentemente, portanto, do e-Pessoal, que informa as parcelas no momento do registro do ato.  
7.	Essa confrontação com o Siape fornece uma visão atual e verdadeira da situação, o que permite descaracterizar irregularidades e inconsistências que, embora constantes do e-Pessoal, já foram corrigidas. 
8.	As verificações detectadas nos atos encontram-se discriminadas na aba de pendências de cada ato no sistema e-Pessoal, bem como nos espelhos dos atos contemplados por esta instrução. 
Exame das Constatações 
9. 	Ato: 14165/2018 - Interessado: CLARISSA CANCADO DE LARA RESENDE - CPF: XXX.574.066-XX 
9.1. 	Parecer do Controle Interno: considerar o ato Legal. 
9.2. 	Constatação e análise:  
9.2.1. Houve o registro de pelo menos uma rubrica com 'Denominação para análise pelo TCU = Vantagem de caráter pessoal (343 - VPNI/QUINTOS AT - MP 2225-45 (Vantagem de caráter pessoal - Incorporação de quintos/décimos de função) - R$ 3.434,43) . 
a.	Justificativa do Gestor de Pessoal: Não há. Verificação efetuada no âmbito do TCU. 
b.	Análise do Controle Interno:  Não há. Verificação efetuada no âmbito do TCU. 
c.	Análise da Equipe Técnica: Ilegal 
É ilegal a concessão da vantagem de quintos em razão do exercício de funções comissionadas após o advento da Lei 9.624/1998. 
9.3.	O detalhamento da norma legal e da jurisprudência para a inconsistência acima elencada encontra-se no anexo II dessa instrução.  
9.4.	Encaminhamento do ato:  
9.4.1. Considerar ILEGAL e recusar registro  do ato de Aposentadoria de CLARISSA CANCADO DE LARA RESENDE do quadro de pessoal do órgão/entidade Tribunal Regional do Trabalho da 3ª Região/MG, com base nos arts. 71, inciso III, da Constituição Federal, 1º, inciso V, e 39, inciso II, da Lei 8.443/1992 e 260, § 1º, do Regimento Interno. 
9.4.2. Com fulcro no art. 262, caput, do Regimento Interno deste Tribunal, determinar ao órgão/entidade Tribunal Regional do Trabalho da 3ª Região/MG que:  
a.	dê ciência, no prazo de quinze dias, contados da notificação, do inteiro teor desta deliberação ao interessado, alertando-o de que o efeito suspensivo proveniente da interposição de eventuais recursos junto ao TCU não o exime da devolução dos valores percebidos indevidamente, caso o recurso não seja provido. 
b.	promova, no prazo de 30 (trinta) dias, o destaque da (s) parcela (s) de quintos 
incorporada (s) com amparo em funções comissionadas exercidas entre 8/4/1998 a 4/9/2001 e transforme-a (s) em "Parcela Compensatória" a ser absorvida por quaisquer reajustes futuros, consoante decidido pelo STF no RE 638.115/CE. 
c.	no prazo de trinta dias, contados da ciência da decisão, envie a este Tribunal 
documentos comprobatórios de que o interessado cujo ato foi impugnado está ciente do julgamento deste Tribunal. 
10. 	Ato: 45094/2018 - Interessado: SIMONE MARIA ALVIM BORGES - CPF: XXX.869.606-XX 
10.1.  Parecer do Controle Interno: considerar o ato Legal. 
10.2.  Constatação e análise:  
10.2.1. Houve o registro de pelo menos uma rubrica com 'Denominação para análise pelo TCU = Vantagem de caráter pessoal (343 - VPNI/QUINTOS AT - MP 2225-45 (Vantagem de caráter pessoal - Incorporação de quintos/décimos de função) - R$ 3.434,43) . 
a.	Justificativa do Gestor de Pessoal: Não há. Verificação efetuada no âmbito do TCU. 
b.	Análise do Controle Interno:  Não há. Verificação efetuada no âmbito do TCU. 
c.	Análise da Equipe Técnica: Ilegal 
É ilegal a concessão da vantagem de quintos em razão do exercício de funções comissionadas após o advento da Lei 9.624/1998. 
10.3. O detalhamento da norma legal e da jurisprudência para a inconsistência acima elencada encontra-se no anexo II dessa instrução.  
10.4. Encaminhamento do ato:  
10.4.1. Considerar ILEGAL e recusar registro do ato de Aposentadoria de SIMONE MARIA ALVIM BORGES do quadro de pessoal do órgão/entidade Tribunal Regional do Trabalho da 3ª Região/MG, com base nos arts. 71, inciso III, da Constituição Federal, 1º, inciso V, e 39, inciso II, da Lei 8.443/1992 e 260, § 1º, do Regimento Interno. 
10.4.2. Com fulcro no art. 262, caput, do Regimento Interno deste Tribunal, determinar ao órgão/entidade Tribunal Regional do Trabalho da 3ª Região/MG que:  
a.	dê ciência, no prazo de quinze dias, contados da notificação, do inteiro teor desta deliberação ao interessado, alertando-o de que o efeito suspensivo proveniente da interposição de eventuais recursos junto ao TCU não o exime da devolução dos valores percebidos indevidamente, caso o recurso não seja provido. 
b.	promova, no prazo de 30 (trinta) dias, o destaque da (s) parcela (s) de quintos incorporada (s) com amparo em funções comissionadas exercidas entre 8/4/1998 a 4/9/2001 e transforme-a (s) em "Parcela Compensatória" a ser absorvida por quaisquer reajustes futuros, consoante decidido pelo STF no RE 638.115/CE. 
c.	no prazo de trinta dias, contados da ciência da decisão, envie a este Tribunal documentos comprobatórios de que o interessado cujo ato foi impugnado está ciente do julgamento deste Tribunal. 
11. 	Ato: 51926/2018 - Interessado: MARIA OLINDA ALMEIDA DE SOUZA - CPF: XXX.792.806-XX 
11.1.  Parecer do Controle Interno: considerar o ato Legal. 
11.2.  Constatação e análise:  
11.2.1. Houve o registro de pelo menos uma rubrica com 'Denominação para análise pelo TCU = Vantagem de caráter pessoal (343 - VPNI/QUINTOS AT - MP 2225-45 (Vantagem de caráter pessoal - Incorporação de quintos/décimos de função) - R$ 3.171,87) . 
a.	Justificativa do Gestor de Pessoal: Não há. Verificação efetuada no âmbito do TCU. 
b.	Análise do Controle Interno:  Não há. Verificação efetuada no âmbito do TCU. 
c.	Análise da Equipe Técnica: Ilegal 
É ilegal a concessão da vantagem de quintos em razão do exercício de funções comissionadas após o advento da Lei 9.624/1998. 
11.3. O detalhamento da norma legal e da jurisprudência para a inconsistência acima elencada encontra-se no anexo II dessa instrução.  
11.4. Encaminhamento do ato:  
11.4.1. Considerar ILEGAL e recusar registro  do ato de Aposentadoria de MARIA OLINDA ALMEIDA DE SOUZA do quadro de pessoal do órgão/entidade Tribunal Regional do Trabalho da 3ª Região/MG, com base nos arts. 71, inciso III, da Constituição Federal, 1º, inciso V, e 39, inciso II, da Lei 8.443/1992 e 260, § 1º, do Regimento Interno. 
11.4.2. Com fulcro no art. 262, caput, do Regimento Interno deste Tribunal, determinar ao órgão/entidade Tribunal Regional do Trabalho da 3ª Região/MG que:  
a.	dê ciência, no prazo de quinze dias, contados da notificação, do inteiro teor desta deliberação ao interessado, alertando-o de que o efeito suspensivo proveniente da interposição de eventuais recursos junto ao TCU não o exime da devolução dos valores percebidos indevidamente, caso o recurso não seja provido. 
b.	promova, no prazo de 30 (trinta) dias, o destaque da (s) parcela (s) de quintos incorporada (s) com amparo em funções comissionadas exercidas entre 8/4/1998 a 4/9/2001 e transforme-a (s) em "Parcela Compensatória" a ser absorvida por quaisquer reajustes futuros, consoante decidido pelo STF no RE 638.115/CE. 
c.	no prazo de trinta dias, contados da ciência da decisão, envie a este Tribunal documentos comprobatórios de que o interessado cujo ato foi impugnado está ciente do julgamento deste Tribunal. 
CONCLUSÃO 
12.	A abrangência e a profundidade das verificações levadas a efeito fundamentam convicção de que os atos 45094/2018, 14165/2018 e 51926/2018 podem ser apreciados pela ilegalidade, em razão das irregularidades apontadas no item Exame das Constatações desta instrução, que representam afronta à legislação e à jurisprudência de referência. 
13.	Os aludidos atos deram entrada neste Tribunal há menos de cinco anos, não sendo aplicável, portanto, o procedimento de contraditório e ampla defesa determinado pelo Acórdão 587/2011-TCU-Plenário. 
PROPOSTA DE ENCAMINHAMENTO 
14.	Ante o exposto, com fundamento no art. 71, inciso III, da Constituição Federal, no art. 1º, inciso V, e art. 39, incisos I e II, da Lei 8.443/1992, no art. 260 do Regimento Interno do Tribunal de Contas da União, propõe-se:  
14.1.  Considerar ILEGAIS e recusar registro dos atos de Aposentadoria de SIMONE MARIA ALVIM BORGES, CLARISSA CANCADO DE LARA RESENDE e MARIA OLINDA ALMEIDA DE SOUZA do quadro de pessoal do órgão/entidade Tribunal Regional do Trabalho da 3ª Região/MG, com base nos arts. 71, inciso III, da Constituição Federal, 1º, inciso V, e 39, inciso II, da Lei 8.443/1992 e 260, § 1º, do Regimento Interno. 
14.2. Com fulcro no art. 262, caput, do Regimento Interno deste Tribunal, determinar ao órgão/entidade Tribunal Regional do Trabalho da 3ª Região/MG que:  
14.2.1. dê ciência, no prazo de quinze dias, contados da notificação, do inteiro teor desta deliberação ao interessado, alertando-o de que o efeito suspensivo proveniente da interposição de eventuais recursos junto ao TCU não o exime da devolução dos valores percebidos indevidamente, caso o recurso não seja provido. 
14.2.2. promova, no prazo de 30 (trinta) dias, o destaque da (s) parcela (s) de quintos incorporada (s) com amparo em funções comissionadas exercidas entre 8/4/1998 a 4/9/2001 e transforme-a (s) em "Parcela Compensatória" a ser absorvida por quaisquer reajustes futuros, consoante decidido pelo STF no RE 638.115/CE. 
14.2.3. no prazo de trinta dias, contados da ciência da decisão, envie a este Tribunal documentos comprobatórios de que o interessado cujo ato foi impugnado está ciente do julgamento deste Tribunal. 
É o relatório.

não há

Procuradora-Geral Cristina Machado da Costa e Silva.

ATOS DE CONCESSÃO INICIAL DE APOSENTADORIA. INCOPORAÇÃO DE PARCELAS DE "QUINTOS" APÓS O ADVENTO DA LEI 9.624/1998. CONVERSÃO EM VANTAGEM PESSOAL NOMINALMENTE IDENTIFICADA. INCOPORAÇÃO POR REAJUSTES FUTUROS. ILEGALIDADE. NEGATIVA DE REGISTRO. DISPENSA DAS QUANTIAS RECEBIDAS DE BOA-FÉ. DETERMINAÇÕES.

APOSENTADORIA (APOS)

Secretaria de Fiscalização de Integridade de Atos e Pagamentos de Pessoal e de Benefícios Sociais (Sefip).

Inicialmente, registro que atuo nos presentes autos por força de sorteio, nos termos do art. 13 da Resolução TCU 175/2005, conforme termo juntado à peça 1.
2.	Em exame atos iniciais de aposentadoria de Clarissa Cançado de Lara Resende (428.574.066-49) , Maria Olinda Almeida de Souza (851.792.806-72) e Simone Maria Alvim Borges (130.792.606-04) servidoras aposentadas Tribunal Regional do Trabalho da 3ª Região/MG. 
3.	Conforme visto no Relatório, a unidade técnica (peça 7-8) e o Parquet especializado (peça 9) manifestaram-se pela ilegalidade do ato, em virtude da incorporação da incorporação de vantagem de quintos/décimos, em desacordo com a jurisprudência deste Tribunal e os critérios das Leis 8.911/1994 e 9.624/1998, visto ser ilegal a concessão da referida vantagem em razão do exercício de funções comissionadas após o advento da Lei 9.624/1998.
4.	Acompanho o pronunciamento da Secretaria de Fiscalização de Pessoal, secundada pelo Ministério Público especializado.
5.	É sabido que o Supremo Tribunal Federal (STF) , por ocasião do julgamento do Recurso Extraordinário 638.115 (Relator Ministro Gilmar Mendes) , fixou tese de repercussão geral no sentido da antijuridicidade da incorporação de quintos (Tema 395) , posteriormente convertidos em Vantagem Pessoal Nominalmente Identificada/VPNI pelo art. 62-A da Lei 8.112/1990, em razão do exercício de função comissionada no período posterior a 8/4/1998, coma fixação da seguinte tese: 
"Ofende o princípio da legalidade a decisão que concede a incorporação de quintos pelo exercício de função comissionada no período de 8/4/1998 até 4/9/2001, ante a carência de fundamento legal."
6.	Ato contínuo, nos autos do referido recurso extraordinário, o Supremo rejeitou em 29/6/2020, os derradeiros embargos opostos contra o acórdão do Plenário daquele Tribunal, em decisão de 18/12/2019, o que motivou o trânsito em julgado da decisão em 17/9/2020, consolidando, desse modo, o posicionamento definitivo adotado pela Corte Suprema, acolhido por este Tribunal de Contas (Acórdão 11565/2020-TCU-Segunda Câmara, de minha relatoria, 3.243/2020-TCU-Plenário, rel. Min. Walton Alencar e  3.226/2020-TCU-Plenário, rel. Min. Benjamin Zyumler) , qual seja:
	i) com relação às verbas de quintos incorporadas por força de decisão judicial transitada em julgado, há impedimento para sustação dos pagamentos, ainda que realizados no período compreendido entre 8/4/1998 e a edição da Medidas Provisória MP 2.225-48/2001;
	ii) nos casos das verbas pagas durante o referido interstício em razão de decisão judicial não transitada em julgado e por decisão administrativa, o pagamento das parcelas deve ser mantido ("parcela compensatória") até a sua absorção integral por eventuais reajustes futuros concedidos aos servidores.
7.	No caso da servidora Clarissa Cançado de Lara Resende, aposentada no cargo de Analista Judiciária, Área Judiciária, a parcela de quintos relativa a funções exercidas após 8/4/1998 e incorporada aos proventos de aposentadoria deverá ser convertida em Vantagem Pessoal Nominalmente Identificada/VPNI, tão somente ao período compreendido entre 8/4/1998 e 24/4/1998 (peça 3, p. 4) , com absorção dessa parcela excedente por reestruturações futuras no cargo em que a servidora se aposentou.
8.	Em relação à servidora Maria Olinda Almeida de Souza, aposentada no cargo de Técnica Judiciária, Área Administrativa, a parcela de quintos relativa a funções exercidas após 8/4/1998 e incorporada aos proventos de aposentadoria deverá ser convertida em Vantagem Pessoal Nominalmente Identificada/VPNI, relativamente ao período compreendido entre 8/4/1998 e 26/7/2001 (peça 5, p. 4) , com absorção dessa parcela excedente por reestruturações futuras no cargo em que a servidora se aposentou. 
9.	De igual modo, no que diz respeito à servidora Simone Maria Alvim Borges, aposentada no cargo de Técnica Judiciária, Área Administrativa, a parcela de quintos relativa a funções exercidas após 8/4/1998 e incorporada aos proventos de aposentadoria deverá ser convertida em Vantagem Pessoal Nominalmente Identificada/VPNI, relativamente ao período compreendido entre 8/4/1998 e 5/8/1998 (peça 4, p. 4) , com absorção dessa parcela excedente por reestruturações futuras no cargo em que a servidora se aposentou. 
10.	Desse modo, os atos de concessão de aposentadoria deverão ser julgados ilegais, com a determinação para que novos atos sejam expedidos, com a absorção das parcelas excedentes por reajustes e/ou reestruturações futuros. 
11.	Por fim, considerando que os atos foram disponibilizados ao TCU nas datas de 11/5/2015, 21/9/2018 e 9/10/2018 (peças 3-5, p. 1) , portanto há menos de cinco anos, não se faz necessário, neste momento, aplicar o procedimento do contraditório e da ampla defesa determinado pelo Acórdão 587/2011-TCU-Plenário.
12.	Conforme é praxe em hipóteses da espécie, dispenso a devolução dos valores recebidos de boa-fé, nos termos do Enunciado 106 da Súmula de jurisprudência deste Tribunal.   
13.	Do exposto, VOTO por que seja aprovado o Acórdão que ora submeto a este Colegiado.
TCU, Sala das Sessões Ministro Luciano Brandão Alves de Souza, em 1 de junho de 2021.
RAIMUNDO CARREIRO 
Relator